【裁判字號】    92,重上,26
【裁判日期】    920930
【裁判案由】    清償借款
【裁判全文】
台灣高等法院高雄分院民事判決  九十二年度重上字第二六號
    上  訴  人  甲○○○
    訴訟代理人  黃榮作律師
    被上 訴 人  彰化商業銀行股份有限公司
    法定代理人  乙○○
    訴訟代理人  田平安律師
右當事人間請求清償借款事件，上訴人對於中華民國九十二年一月十六日臺灣屏東地
方法院九十年度重訴字第二八二號第一審判決提起上訴，本院於民國九十二年九月十
六日言詞辯論終結，判決如左：
    主      文
上訴駁回。
第二審訴訟費用由上訴人負擔。
    事實及理由
壹、程序方面：
    被上訴人原為屏東縣林邊鄉農會信用部，因該農會已讓受彰化商業銀行股份有限
    公司，有彰化商業銀行股份有限公司提出之財政部民國九十年九月十四日台財融
    （三）字第○九○三○○○一○二號函影本為證（原審卷第三七頁），茲經彰化
    商業銀行股份有限公司聲明承受訴訟，核無不合，應予准許，先予敘明。
貳、實體方面：
一、被上訴人主張：訴外人蔡水山於八十三年十一月四日邀同王東順（未上訴，已確
    定）、及上訴人為連帶保證人，向被上訴人借款新台幣（下同）一千三百七十萬
    元。約定於八十六年十一月四日清償，利息按年息百分之十一計付，遲延履行，
    除仍按上開利率計息外，逾期清償在六個月以內者，每月按本金金額照原貸利率
    百分之十加付違約金，超過六個月以上者，按上開利率百分之二十計付違約金，
    詎自八十五年五月五日起未依約付款，爰依連帶保證之法律關係，請求上訴人給
    付一千三百七十萬元，及自八十五年五月五日起至清償日止，按年息百分之十一
    計算之利息，並自八十五年六月五日起至清償日止，其逾期在六個月以內者，按
    上開利率百分之十，逾期超過六個月者，按上開利率百分之二十計算之違約金等
    語。原審判決被上訴人全部勝訴，上訴人提起上訴，被上訴人答辯聲明：上訴駁
    回。（至原審被告王東順部分未據上訴，業已確定。）
二、上訴人則以：上訴人並不識字，亦不認識借款人蔡水山或蔡譜陸，不可能擔任其
    連帶保證人。雖蔡譜陸於八十一年間，購買屏東縣車城鄉○○段四二之一三二地
    號土地，登記六分之二為上訴人所有，上訴人原不知情，迨八十一年七月中旬，
    因蔡譜陸要取回上開土地，上訴人之女婿王東順告知上訴人，上訴人乃前往屏東
    縣車城戶政事務所申請印鑑證明及戶籍謄本交予王東順辦理。上訴人並未在授信
    約定書之對保欄及借據上簽名、按指印及蓋章，該印文為盜蓋，且對保時間為八
    十一年八月五日，而借據之日期卻為八十三年十一月四日，又金融機構通常係以
    有資力且為熟識之人為連帶保證人，本件上訴人與蔡水山、蔡譜陸毫不認識，竟
    充當連帶保證人，核與常情有違等語，資為抗辯。其上訴聲明：(1)原判決廢棄。
    (2)右廢棄部分，被上訴人在第一審之訴駁回。
三、被上訴人主張右開借款及連帶保證之事實，已據其提出借據、放款明細分類帳卡
    、授信約定書為證（原審卷第六、七、二四、二五、四○至四六頁），上訴人對
    上開借據及授信約定書內上訴人印文之真正表示不爭執（本院卷第四一、一六五
    頁），惟以前開情詞為辯。是本件之爭點在於上訴人有無擔任本件借款之連帶保
    證人？
四、經查：
  (一)按私文書經本人或其代理人簽名、蓋章或按指印者，推定為真正，民事訴訟法第
    三百五十八條第一項定有明文。本件上訴人已自認借據及授信約定書之印文為真
    正，惟否認在借據及授信約定書上簽名及按指紋。而關於上訴人授信約定書上指
    紋部分，雖經台灣屏東地方法院檢察署檢察官在九十年度偵字第二五三二、三二
    一九號偽造文書等案件偵查中送請內政部警政署刑事警察局鑑定，其結果為送鑑
    授信約定書上署名甲○○○名下指紋二枚，因紋線模糊不清，特徵點不足，無法
    比對等語，有該局九十年十一月十九日刑紋字第二一六八三三號鑑驗單附卷可
    稽（原審卷第九九頁），本院復送請法務部調查局鑑定，其結果亦以授信約定書
    上立約定書人欄下所捺指紋因印泥淤積，特徵點不足，而難比對等情，有該局九
    十二年五月二十三日調科貳字第○九二○○一六七一○○號函在卷可憑（本院卷
    第六三頁）。然借據及授信約定書內上訴人之印章既為真正，縱指印之指紋不清
    ，無法證明為上訴人所有，依上開規定，仍應認該借據及授信約定書為真正。又
    上訴人辯以被上訴人自承其辦理授信約定書、對保書上必須由借款人或連帶保證
    人本人親自簽名、蓋章，何以本件上訴人未親自簽名云云，然是否應由借款人或
    連帶保證人親自簽名，乃其內部作業規定，縱有違反，該借據及授信約定書並不
    因而無效，亦不得遽認該印章即為盜蓋，上訴人所辯不足採信。
  (二)其次，證人鄭登財於原審證稱：「我是與王東順擔任本件見證人，見證甲○○○
    有在場，是在王東順家中對保，我在約定書上做見證人並有簽名」等語（原審卷
    第一一五頁），於本院亦證稱：「八十一年當時我在蔡譜陸那裡泡茶，蔡譜陸告
    訴我農會的薛永田要去車城對保，找我一起去，後來我就和薛永田一起去王東順
    的家對保，當時王東順及他太太及上訴人在場，當時王東順介紹其中一位是他的
    岳母，就要上訴人蓋指印」等語（本院卷第九五頁）；另證人即授信約定書上之
    對保人薛永田亦到庭證稱：「我是擔任對保的職務，當時是在王東順的家中，核
    對借款人與連帶保證人王東順等之身分證並經其同意」等語（原審卷第一一六頁
    ），於本院證稱：「我當時與鄭登財去車城王東順的家，當時他家有王東順及他
    太太在，上訴人是否在家，我不記得了，對保應該要拿身分證正本及本人在場，
    我當時有跟他們說要對保」，「去王東順家是他們夫妻倆人在，上訴人有無在，
    不記得，但應該上訴人本人有在，授信約定書上的字應該是鄭登財寫的，指印應
    該是上訴人蓋的，印章是何人蓋的，時間太久，記不太清楚，見證人是當時寫的
    ，是在內容寫好之後才簽的，不是空白紙簽的，因為上訴人不會寫字所以要有見
    證人」等語（本院卷第九七頁），再參之王東順對於在上訴人授信約定書上書寫
    「王東順」三字亦不爭執，足見上訴人與王東順均有同意對保，否則應不致在該
    授信約定書上再由王東順及鄭登財簽名見證，以昭慎重之理。上訴人以不識字及
    不認識借款人為由，否認連帶保證責任云云，尚非足取。
  (三)再依證人即系爭借款之借款人蔡水山於原審到庭證稱：「借據內之保證人（上訴
    人甲○○○及王東順）是屬實，我因是農會的會員，本件是我叔叔蔡譜陸（已死
    亡）用我的名義借款」等語（原審卷第一一五頁），足見本件係蔡譜陸是以蔡水
    山之名義借款，上訴人所辯被上訴人未交付借款云云，委不足採。另依授信約定
    書所定：「立約定書人與林邊鄉農會約定，立約人對貴會之一切受（授）信往來
    ，願遵守左列各條款」，第十三條並約定：「本約定書係補充各個授信契據之一
    般性共通約款，於立約人簽章交付貴會後生效」，故授信約定書僅係各個契據補
    充性約款，並非表示必須與借據同時訂定，故本件授信約定書雖於八十一年八月
    五日對保，而借據係於八十三年十一月四日簽定，兩者相距二年有餘，惟仍不影
    響授信約定書及借據個別成立之效力。又證人即承辦本件借貸之職員林端對雖證
    稱：「以前是採印鑑制，有印鑑就可以核准，後來改成逐筆對保，我不記得何時
    改的，所以無法確定本件借款是採何種方式對保，但都有對保書。（問：借款人
    更改要不要對保？）借款人更改也要對保，因為借款人變更所以印鑑也要變更」
    等語（本院卷第一二○頁），所指借款人更改要對保，係因借款人印鑑變更之故
    ，而本件上訴人之印鑑未變更，與前簽立授信約定書之印文相同，自無對保之必
    要，是本件借款時縱未再向上訴人對保，尚不得推論該借據之印章即為盜蓋。
  (四)又證人王東順固於本院證稱：「是蔡譜陸把一塊地登記給我、上訴人及蔡譜陸的
    太太黃快及蔡譜陸的兒子蔡侑展，後來蔡譜陸把地要回去，我就把我及上訴人的
    證件即身分證影本、戶籍謄本、印鑑證明、印章等土地過戶資料交給蔡譜陸，他
    拿回去辦理，後來的事情我都不知道，證件及印章至今也沒有還我，八十一年八
    月五日鄭登財一個人到我家裡，他拿一些資料要我簽名，我就依據他跟我說的地
    方簽名，他拿空白的給我簽名，我不知道和銀行借款有關係，也沒有見過銀行的
    人，我就簽了，之後銀行要催繳借款，我才知道事情，我在林邊農會也沒有開過
    戶，我岳母也沒有在任何資料上蓋過手印」（本院卷第九一頁），又稱：「鄭登
    財來我家只有我與我太太在場，上訴人沒有在場，我太太當時在煮飯，我和鄭登
    財在談話，我太太沒有在旁邊，鄭登財走之後，我太太才問我代書來做何事，我
    在簽文件時，他在煮飯沒有看到，我跟我太太說鄭登財來是要辦土地過戶，所以
    要簽名，鄭登財大約待了十幾分鐘就走，在當日之前及之後都沒有來過我家，只
    有在外面遇到過，林邊農會的人在當日之前及之後也從來沒有來過我家，上訴人
    的印章有時是放在我這裡，因為他有農地種植洋蔥需要報外銷，有時跟他拿沒有
    還他，過一段時間才還他，要用再跟他拿。海口段的土地登記給上訴人是在登記
    完才告訴我太太，他才知道的，但沒有告訴我岳母（上訴人），上訴人是在蔡譜
    陸要要回土地的時候，我才告訴上訴人，當初土地要辦理登記是一位曾姓代書辦
    理的，是在要還給蔡譜陸時才是鄭登財辦的」（本院卷第一二三、一二四頁）等
    語，惟證人王東順係上訴人之女婿，且其本身亦為本件借款之連帶保證人，所為
    證言與已身有利害關係，尚難遽信。又證人即王東順之妻、上訴人之女林淑娟雖
    亦證稱：「是在八十一年八月五日快接近中午的時間，就只有鄭登財一人來，他
    拿一些文件來要我先生簽名，我不清楚他是什麼事情來，好像是土地登記是事情
    ，當時我母親廖貴枝不在場，文件我沒有看，不清楚內容，簽完後他們談一會兒
    就走，並沒有農會的人來，我從頭到尾都在家，當時我還在廚房煮菜，廚房與客
    廳只有壹個門的距離，我先生的事情，我都沒有在管」等語（本院卷第一二一、
    一二二頁），惟證人林淑娟當時既不知證人鄭登財係因何事而來，亦不知文件內
    容，自難證明上訴人不知為連帶保證人之事，所證亦非可採。
  (五)上訴人又抗辯本件借款林邊鄉農會存有委託書、同意書、切結書，同意書內載上
    訴人同意提供擔保予蔡水山向林邊鄉農會借款，切結書則係上訴人聲明設定抵押
    權之不動產絕無出租或被第三人占有，然該同意書內最高限額金錢部分記載卻為
    空白，且該同意書及切結書均非上訴人之簽名云云，並提出委託書、同意書、切
    結書為證（原審卷第五七、五八、五九頁、本院卷第一三六頁），惟上訴人對上
    開委託書、同意書、切結書內上訴人印章之真正並無爭執（本院卷第一一八頁）
    ，應推定為真正，且上開同意書、切結書乃係借款之物上保證部分，對於消費借
    貸及連帶保證契約之是否成立並無影響。至於上訴人告蔡水山等人及王東順自首
    偽造文書等（指偽造上訴人名義為連帶保證人作為擔保方式）案件，業經台灣屏
    東地方法院檢察署檢察官以九十年度偵字第二五三二號、第三二一九號，以罪嫌
    不足為不起訴處分在案，並經台灣高等法院高雄分院檢察署以九十一年度上聲議
    字第一○五號駁回再議，此有上開不起訴處分書附卷可憑（原審卷第七八、八三
    頁），故亦無從證明本件借款及連帶保證係偽造。又上訴人抗辯林邊鄉農會未依
    財政部規定之金融檢查辦法為金檢行為，使蔡譜陸以不當方法冒貸，以致根本未
    令上訴人等在保證書上親自簽名或蓋章或了解等應有之手續，導致在不知情及無
    意識之情狀遭人冒用，而形成如今之嚴重受損，自違反保護他人之法律，上訴人
    應為免責，民法第二百四十六條規定以不能之給付為契約標的者，其契約無效。
    被上訴人既然未向上訴人等詳予對保及將金錢交由上訴人等收執，也未將任何金
    錢匯入上訴人等之任何帳戶，故上訴人等在毫無所得，也根本未有申請貸放款項
    之情，如何令上訴人等負保證之責云云。惟本件借款人蔡水山縱有超貸情事，亦
    為林邊鄉農會人員之違法失職，應對林邊鄉農會負責之另一問題，借貸及連帶保
    證契約不因此而無效，上訴人上開所辯自無可取。
  (六)此外，上訴人另抗辯上訴人與蔡譜陸、蔡水山毫不相識，竟擔任連帶保證人，核
    與常情有違；又本件借款何以未讓王東順在借據自己簽名，或簽上訴人之名；再
    何以本件授信約定書由鄭登財代簽？何以鄭登財又擅自有「見證人」之設？另本
    件借款人自八十一年起依序為吳三貴，嗣變為林坤憲，再變為蔡水山，申請借款
    金額及設定最高限額亦均有變更，上訴人不認識上開借款人，且上訴人本身有不
    動產，不可能同意擔任借款之連帶保證人；而被上訴人之前身林邊鄉農會違法超
    貸，該農會不肖人員與外界勾結掏空農會資產，與本件情形雷同云云，均不足以
    證明本件借據及授信約定書內上訴人之印文為盜蓋，自無採為有利上訴人之認定
    。
  (七)至上訴人請求調取鄭登財涉嫌侵占、背信、偽造文書等案卷，查明有無與本件情
    形相同云云，惟個案不同，尚難採為本件之證據。又上訴人聲請調查本件借款依
    序為吳三寶，嗣變更為林坤憲，再變更為蔡水山，應傳訊該三人查明是否認識上
    訴人及王東順？並查明林坤憲、蔡水山為借款人時，有無對保云云，然吳三寶、
    林坤憲並非本件之借款人，自無調查之必要，而蔡水山於原審已供證其為本件借
    款人，亦無庸再查明其有無對保，且連帶保證人與借款人是否認識，與連帶保證
    契約是否成立並無必然性，是上訴人縱不認識借款人蔡水山，亦不影響其擔任連
    帶保證人。另上訴人再聲請函查台灣屏東地方法院檢察署，有無在鄭登財之辦公
    桌抽屜內，查獲一百多顆印章？其中有無王東順、上訴人之印章？印文形式為何
    ？云云，並提出鄭秋水之陳情書為據（本院卷第一三五頁），惟上訴人之印章縱
    在鄭登財之處，亦為上訴人或王東順所交付，尚無法證明交付原因並非本件借款
    之連帶保證或物上擔保所用，自無從證明本件借據及授信約定書內上訴人之印文
    為盜蓋，是仍無查證之必要。
  (八)被上訴人主張上訴人為連帶保證人一節既屬有據，其另主張有表見代理一節，自
    無審酌餘地，附此敘明。
五、綜上所述，上訴人所辯未為系爭借款連帶保證人云云，尚非可採，從而被上訴人
    依連帶保證契約之法律關係，請求上訴人給付一千三百七十萬元，及自八十五年
    五月五日起至清償日止，按年息百分之十一計算之利息，並自八十五年六月五日
    起至清償日止，其逾期在六個月以內者，按上開利率百分之十，逾期超過六個月
    者，按上開利率百分之二十計算之違約金，為有理由，應予准許。原審為上訴人
    敗訴之判決，並無不合。上訴意旨指摘原判決不當，求予廢棄改判，為無理由，
    應予駁回。本件事證已臻明確，兩造其餘陳述及攻擊方法，核與判決之基礎無影
    響，自無庸逐一論述，併此敘明。
據上論結，本件上訴為無理由，依民事訴訟法第四百四十九條第一項、第七十八條，
判決如主文。
中      華      民      國    九十二    年      九      月    三十      日
                                                民事第一庭
~B1審判長法官  黃金石
~B2      法官  吳登輝
~B3      法官  魏式璧
右為正本係照原本作成。
如對本判決上訴，須於判決送達後二十日內向本院提出上訴狀，其未表明上訴理由者
，應於上訴後二十日內向本院提出上訴理由書（均須按他造當事人之人數附繕本）。
上訴時應提出委任律師或具有律師資格之人之委任狀，並依附註條文規定辦理。
~B法院書記官  唐奇燕
中      華      民      國    九十二    年      九      月    三十      日
附註：
民事訴訟法第四百六十六條之一：
對於第二審判決上訴，上訴人應委任律師為訴訟代理人，但上訴人或其法定代理人具
有律師資格者，不在此限。
上訴人之配偶、三親等內之血親、二親等內之姻親，或上訴人為法人、中央或地方機
關時，其所屬專任人員具有律師資格並經法院認為適當者，亦得為第三審訴訟代理人。
第一項但書及第二項情形，應於提起上訴或委任時釋明之。


司法院資訊處製作；財團法人民間司法改革基金會備份。
